臺灣桃園地方法院民事裁定             100年度輔宣字第19號
聲  請  人  古葉四妹
相  對  人  古勝緯
上列當事人間聲請輔助宣告事件，本院裁定如下：
    主      文
宣告古勝緯（男，民國○○年○○月○○日生，身分證統一編號：Ｚ000
000000號）為受輔助宣告之人。
選定古葉四妹（女，民國○○年○○月○○日生，身分證統一編號：Ｚ0
00000000號）為受輔助宣告之人之輔助人。
聲請程序費用由受輔助宣告人古勝緯負擔。
    理      由
一、按對於因精神障礙或其他心智缺陷，致其為意思表示或受意
    思表示，或辨識其意思表示效果之能力，顯有不足者，法院
    得因本人、配偶、4 親等內之親屬、最近1 年有同居事實之
    其他親屬、檢察官、主管機關或社會福利機構之聲請，為輔
    助之宣告，民法第15條之1 第1 項定有明文。次按法院為監
    護之宣告時，應依職權就配偶、四親等內之親屬、最近1 年
    有同居事實之其他親屬、主管機關、社會福利機構或其他適
    當之人選定1 人或數人為監護人，並同時指定會同開具財產
    清冊之人。法院為前項選定及指定前，得命主管機關或社會
    福利機構進行訪視，提出調查報告及建議。監護之聲請人或
    利害關係人亦得提出相關資料或證據，供法院斟酌。法院選
    定監護人時，應依受監護宣告之人之最佳利益，優先考量受
    監護宣告之人之意見，審酌一切情狀，並注意下列事項：(
    一) 受監護宣告之人之身心狀態與生活及財產狀況。(二)受
    監護宣告之人與其配偶、子女或其他共同生活之人間之情感
    狀況。(三)監護人之職業、經歷、意見及其與受監護宣告之
    人之利害關係。(四)法人為監護人時，其事業之種類與內容
    ，法人及其代表人與受監護宣告之人之利害關係。民法第11
    11條、第1111條之1 分別定有明文。次按受輔助宣告之人，
    應置輔助人。輔助人及有關輔助之職務，準用上開規定，同
    法第1113條復另有明文。又民事訴訟法第604 條第1 項規定
    ，監護宣告之裁定，應同時選定監護人及指定會同開具財產
    清冊之人，並附理由。
二、本件聲請意旨略以：聲請人古葉四妹為相對人古勝緯之母，
    相對人自民國99年08月23日起因慢性精神病送醫診治，但不
    見起色，因其患病之故，致其為意思表示或受意思表示或辨
    識意思表示之能力顯有不足，為此依法聲請鈞院准予對相對
    人為受輔助宣告之人，並指定聲請人古葉四妹為輔助人等語
    ，並提出親屬系統表、親屬名冊、同意書、桃園醫院新屋分
    院診斷證明書診、中華民國身心障礙手冊、戶籍謄本等為證
    。
三、經查，本院於鑑定機關即迎旭診所鑑定醫師邱瑞祥前訊問相
    對人，相對人就詢問答稱：「（點呼相對人姓名、年籍等事
    項，為何沒工作？）因為情緒起伏太大，無法工作，我67年
    1 月25日生，虛歲34歲，我老婆來一年就跑了，是越南的，
    沒有生小孩，有打電話給他，他不回來，因為我無法養他，
    家裡靠媽媽賣菜，一天幾百元，我有殘障手冊及重大傷病卡
    ，每天睡前都有吃藥，吃十幾年了，我退伍後才生病。」；
    另訊據鑑定人邱瑞祥醫師稱以：個案心神耗弱，其餘詳如鑑
    定報告等語（均參見本院100 年8 月24日訊問筆錄）。復參
    酌鑑定人邱瑞祥醫師出具之精神鑑定報告書略以：( 一) 資
    料提供者：古員本人及其母。( 二) 委託精神鑑定原因：母
    親為保護古員權益，避免遭詐騙。故向法院申請輔助宣告。
     (三) 鑑定結果：結論：古員目前因心智缺陷，致其為意
    思表示、受意思表示、及辨識意思表示效果之能力顯有不足
    。亦即過去所謂已達到「精神耗弱」之程度。理由：古員
    為一慢性精神分裂症之個案。( 四) 個案史：古員出生後發
    育大致正常。學歷為國中畢業。因不愛讀書，提早入伍，約
    在退伍後精神病發，自言、自笑、有暴力行為。曾在台北市
    立療養院住過三次，診斷為精神分裂症。近年後都在衛生署
    桃園醫院新屋分案追蹤治療。已領有重大傷病卡及中度殘障
    手冊。受病情影響人格退化，古員一直只能短暫從事零工，
    大多賦閒在家。社交退縮，人際關係不佳。婚姻家庭史方面
    ：古員曾與越南籍配偶結婚，但對方婚後一年即逃逸無蹤。
    現與母親同住。身體疾病史方面：古員除慢性精神分裂症外
    ，無其他慢性病史。( 五) 鑑定過程：精神狀態檢查：古員
    意識清楚。外觀稍顯髒亂有異味。注意力尚可。態度合作，
    表情淡漠。無異常行為。回答問題大致切題連貫。思考方面
    無明顯妄想，但內容較貧乏。無明顯異常知覺，對人、地、
    時定向感尚可。有部分病識感。但在判斷力則顯不足。顯示
    其長期受到精神分裂症影響，處理個人較複雜事務及理財之
    能力有明顯缺損。精神狀態已達精神耗弱之程度。理學檢查
    ：古員身材微胖，其他無異狀。實驗室檢查：因對鑑別無顯
    著影響，此部分檢查省略等語，有該診所100 年8 月25 日
    迎旭祥監宣字第100172號函附精神鑑定報告書在卷足按。本
    院審酌上情，認相對人屬因精神障礙或其他心智缺陷，致其
    為意思表示或受意思表示，或辨識其意思表示效果之能力，
    顯有不足者之情形，相對人應有受輔助之必要。本件聲請，
    屬有理由，爰宣告古勝緯為受輔助宣告之人。
四、次查，本件經本院依職權囑託桃園縣政府對聲請人進行訪視
    ，結果略以：(一)聲請監護宣告之原因：請人受訪時情緒大
    幅起伏，無法詳細說明聲請此案的原因，整理聲請人的表述
    後約略瞭解，因相對人名下有祖父留下的土地，為避免相對
    人賤賣祖產，並期待得到相對人強制就醫等協助而聲請此案
    。( 二) 相對人狀況說明：1.家庭狀況：聲請人配偶及長子
    均已去世多年，目前聲請人長女古莉羚小姐在新竹縣關西鎮
    就業，偶爾返家探視家人，聲請人與相對人共同居住，彼此
    關心但互動常有衝突。2.疾病史：古莉羚小姐述，相對人前
    後經歷喪兄、喪父之痛，其後感情不順遂，接連的打擊致十
    餘年前相對人退伍返家後被家人發現情緒及行為異常，相對
    人較詳細的疾病史聲請人較清楚，惟聲請人未說明相對人疾
    病史。相對人自述知道自己有精神障礙，無法具體說明發病
    原因，僅說明生活壓力、經濟壓力以及吸食安非他命皆會造
    成自己精神狀態不佳，相對人拒絕回答現在是否持續食用安
    非他命。3.身心狀況：訪員實訪所見，相對人生理功能與常
    人無異，情緒容易受外界影響，例如：相對人談話時聲請人
    插話，相對人的音量變得非常大，且情緒變得激動，經訪員
    提醒相對人能夠減低音量，但談話過程相對人會不自覺的音
    量及情緒皆愈來愈激動。對於同住且支付自己生活費的母親
    有許多批評，因母親無法滿足其金錢需求並且限制其花費，
    而認為自己遭到迫害，認為母親對自己的照顧為當然之事。
    訪員說明訪視目地後，相對人因認為母親會迫害自己並且謀
    取自己名下的財產，而表示不同意此案聲請。4.受照顧情況
    ：相對人具盥洗、進食、沐浴等生活自理能力，有機車駕照
    出門常以機車代步，每天需向母親拿零用錢，若拿到的零用
    錢不夠花用則會對母親怒目相向甚至有肢體衝突。5.實際照
    顧者及負擔照護費用者：相對人具生活自理能力，但因認知
    、情緒及行為因素無法就業，亦無就業意願，每天向聲請人
    拿取零用金，每月約1 －2 萬元，費用由聲請人古葉四妹女
    士與關係人古莉羚小姐共同支付，由古葉四妹女士為支付窗
    口。6.相對人之經濟狀況：相對人名下有田地及建地，相對
    人證件皆由相對人自行保管，相對人將自己名下一筆土地賤
    價出售，據古葉四妹女士述，目前相對人計畫再次出售其名
    下土地。( 三) 聲請人狀況說明：聲請人為相對人的母親。
    古葉四妹女士述，早年曾經做家庭代工，因相對人要不到滿
    意的金錢數目會破壞物品，連古葉四妹女士在菜園種菜都會
    遭到相對人破壞，致古葉四妹女士未就業亦無法做零散的工
    作貼補家用，目前家庭經濟靠古莉羚小姐每月拿回家的錢過
    日子，家庭經濟狀況不佳。古葉四妹女士與相對人共同居住
    在古莉羚小姐名下的房屋，房屋為社區式集合透天式住宅，
    二層樓建築，室內傢俱有污垢，無異味，社區街道清潔。古
    莉羚小姐表示古葉四妹女士長期與相對人共同生活，面對相
    對人暴力威脅，長期的精神及生活壓力使古葉四妹女士有較
    強的防衛心，其精神及情緒表現容易有明顯起伏。古葉四妹
    個性保守、對家人以外的人警戒、情緒易受外界影響，古葉
    四妹女士在訪談過程多次打斷相對人、關係人的談話發表意
    見，當訪員專訪古葉四妹女士時，古葉四妹女士即提出將相
    對人強制送醫、家庭經濟的協助要求，訪員澄清訪視目的為
    此案聲請內容訪視時，古葉四妹女士即表現出不悅以及對訪
    員的訪談不耐煩；另，在財產及家人互動的部分，古葉四妹
    女士明顯的多所保留，並表示不喜歡將自家的隱私攤在陽光
    下，當訪員說明搜集此資料為其監護能力證明之一時，古葉
    四妹女士即表示，法院可以去調資料，大不了被關…之語，
    情緒愈發不佳。古葉四妹女士表示名下無財產，有負債，每
    月需支付相對人1 －2 萬元零用金，每月僅靠古莉羚小姐拿
    回家的一萬餘元過生活，訪員詢問古莉羚小姐拿回家的錢尚
    不足以支付相對的零用錢，家庭生活費用由何處支付，古葉
    四妹女士表示訪員問太多，此問題與此案無關，古葉四妹女
    士拒絕回答。古葉四妹女士與古莉羚小姐討論後，因古葉四
    妹女士與相對人同住較瞭解相對人生活狀況，故選( 指)定
    古葉四妹女士為輔助人，古葉四妹女士具擔任意願。
     (四) 需求評估：1.相對人具生活自理能力，意識清楚，但
    因精神疾患而有認知扭曲現象，有持續接受精神科醫療追蹤
    以及財產及生活重大事項輔助需求。2.家屬表示需以此案聲
    請阻止相對人賤賣名下財產，協助相對人管理財產。（五）
    建議：本案之聲請人古葉四妹女士為相對人的母親，關係人
    古莉羚小姐為相對人的姐姐，上述兩人皆為相對人的家屬，
    並支付相對人的照顧費用。經古葉四妹女士與古莉羚小姐討
    論後，選(指 ）定古葉四妹女士為監護人人選；經訪視古葉
    四妹女士具擔任輔助人意願、古莉羚小姐；綜合評估相對人
    的生活狀況、聲請人的陳述，古葉四妹女士與相對人同住且
    關心相對人，惟擔任輔助人需為相對人勞心勞力，其承受壓
    力恐勝於目前，若古葉四妹女士能夠有較平穩的精神及情緒
    表現，則更具有照顧自己以及相對人的能力，請以相對人最
    佳利益為考量參酌相關事證後予以綜合裁量之等語，有100
    年8 月23日桃姚字第100277號函暨桃園縣政府社會局社會工
    作科監護（輔助）宣告訪視報告各1 紙附卷可參。本院審酌
    聲請人古葉四妹即相對人之母，既為相對人之至親，且為相
    對人之主要照顧者，與相對人之關係最為密切，認由其擔任
    相對人之輔助人，應屬符合相對人之最佳利益，爰依前揭規
    定選定古葉四妹為相對人之輔助人。
五、依民事訴訟法第608 條第1 項、第624 條之1 裁定如主文。
中    華    民    國   100    年    9     月    20    日
                  家事法庭法  官  陳添喜
以上正本係照原本作成。
如不服本裁定關於選定輔助人部分，應於裁定送達後10日內向本
院（地址：桃園縣中壢市○○路○ 段388 號）提出抗告狀，並繳
納抗告費新臺幣1 千元，其餘關於輔助宣告部分，不得抗告。
中    華    民    國  100     年    9    月    20    日
                          書記官  劉昆鑫